【裁判字號】    98,上易,141
【裁判日期】    980415
【裁判案由】    清償債務
【裁判全文】
臺灣高等法院民事判決                 98年度上易字第141號
上  訴  人  乙○○
被  上訴人  甲○○
上列當事人間清償債務事件，上訴人對於中華民國97年11月28日
臺灣新竹地方法院97年度訴字第763 號第一審判決提起上訴，被
上訴人並為訴之追加，本院於98年4月1日言詞辯論終結，判決如
下：
    主      文
原判決主文第一項命上訴人給付利息部分，及該部分假執行之宣
告，均廢棄。
上開廢棄部分，被上訴人在第一審之訴駁回。
其餘上訴駁回。
上訴人應再給付被上訴人新台幣參拾萬元，及自民國九十八年三
月五日起至清償日止，按週年利率百分之五計算之利息。
第二審及追加之訴訴訟費用，由上訴人負擔。
    事實及理由
壹、程序部分：
    按在第二審為訴之變更或追加，非經他造同意不得為之。但
    請求之基礎事實同一者，不在此限，民事訴訟法第446條第1
    項、第255條第1項第2 款定有明文。本件被上訴人於民國（
    下同）97年6月9日聲請對上訴人核發支付命令，主張上訴人
    向伊借款，提出民國（下同）96年7 月22日借據正本乙紙為
    證，請求上訴人清償借據上記載97年1 月30日應付之新台幣
    （下同）300,000 元及約定利息。嗣於本院，依據同一借據
    ，追加請求上訴人應給付借據記載97年7月30日應付之300,0
    00元。被上訴人追加之訴係基於與原訴同一之基礎事實，核
    與首揭規定相符，應予准許，合先敘明。
貳、實體部分：
一、被上訴人起訴主張：上訴人於96年7 月22日，向被上訴人借
    款670,000元，約定清償期限分別為96年8月31日、97年1月3
    0日及97年7月30日，並按月支付10,000元利息，立有借據為
    證（下稱系爭借據）。詎上訴人於97年1 月30日屆期不為清
    償，且自96年11月以後，迄至97年11月間，即未再繼續支付
    上開利息，共13期利息計130,000 元未付，經一再催索，均
    置之不理，為此請求上訴人清償積欠之借款300,000 元、利
    息130,000元，及自97年1月30日起至清償日止，按週年利率
    5%計算之利息。
二、上訴人則以：本件係因上訴人有資金調度之需求，因上訴人
    積欠瓦斯行上游桃園廠商款項，曾簽發本票號碼TH-NO-1002
    82、發票日97年10月17日、到期日94年11月30日、票面金額
    295,653元，及本票號碼 TH-NO-100283、發票日94年10月17
    日、到期日94年10月31日、票面金額264,281 元（下稱系爭
    二紙本票），嗣由被上訴人代上訴人償還款項。因上訴人尚
    無資力清償，因此與被上訴人協商系爭二紙本票金額含利息
    簽發系爭借據交予被上訴人，作為取回系爭二紙本票之代價
    ，詎料被上訴人取得系爭借據後，並未將上訴人前所簽立之
    系爭二紙本票交還予上訴人，反倒以借據為證請求上訴人償
    還借據所載之670,000 元借款，實則上訴人並未積欠被上訴
    人如借據上之債務。上訴人所簽立之系爭借據上所載借款債
    權與系爭二紙本票為同一借款債權等語，資為抗辯。
三、原審判決上訴人應給付被上訴人430,000 元，及如原審判決
    附表所示利息起算日起至清償日止，按年息5%計算之利息。
    上訴人提起上訴，上訴聲明為：(一)原判決不利於上訴人部分
    廢棄。(二)上開廢棄部分，被上訴人於第一審之訴駁回。被上
    訴人答辯聲明：上訴駁回。
四、按當事人主張有利於己之事實者，就其事實有舉證之責任，
    民事訴訟法第277 條定有明文。金錢借貸契約，乃屬要物契
    約，應由貸與人就交付金錢之事實負舉證之責，故被上訴人
    主張上訴人向伊借款，應由被上訴人就金錢之交付負舉證責
    任。
  (一)查上訴人簽立96年7月22日借據乙紙（原法院97年度促字第4
    268號卷，第4-1頁），該借據內容記載：「本人乙○○因公
    司周轉不靈，向甲○○借款新台幣陸拾柒萬元整，每月利息
    10,000 元照付。第一條：柒萬元于8月底給利息照付。第二
    條：參拾萬元于97年1 月30日給利息照付。第三條：參拾萬
    元于97年7 月30日給。恐口說無憑，特立此據，以資證明。
    」有借據正本附卷可稽。上訴人當庭承認系爭借據上之簽名
    為真正（原審卷第9頁、本院卷第34頁反面）。
  (二)次查，上訴人於原審97年9月1日當庭陳稱，簽系爭借據是為
    了拿回系爭二紙本票，簽借據時上訴人沒有足夠能力還，所
    以協商含利息簽發借據給被上訴人，簽完之後，被上訴人沒
    有返還本票（原審卷第15至16頁、第33頁）。證人范卉鈴即
    上訴人之妻證稱略以：94年間因為積欠上游廠商貨款，有簽
    兩張本票給上游廠商，本票上有伊之簽名，被上訴人替我們
    清償積欠上游廠商之貨款，被上訴人就從上游廠商處取得本
    票。96年簽立之借據與上開二張本票是同一筆債務等語（本
    院卷第35頁至反面）。證人黃連浩證述略稱：上訴人在94年
    要做瓦斯行，因為貸款貸不到，又欠桃園瓦斯行的錢，就是
    本票的錢，所以被上訴人找伊幫忙處理。取回桃園瓦斯行本
    票的錢是670,000元等語（原審卷第17至18頁）。由上證據
    可知，被上訴人為上訴人清償其積欠第三人之債務，上訴人
    則簽發系爭借據予被上訴人，可以認定。
  (三)上訴人當庭承認其自94年12月至96年11月，每月支付10,000
    元利息予被上訴人（原審卷第16頁、本院卷第50頁反面至51
    頁）。被上訴人稱上訴人最後一次還款80,000元，其中70,0
    00元係依據系爭借據第1條之記載而為履行，10,000 元為利
    息。該事實為上訴人當庭承認（本院卷第51頁）。雖上訴人
    嗣後改稱還70,000元係針對另向被上訴人所借之250,000 元
    云云。惟查，被上訴人於原審主張上訴人已經清償系爭借據
    第1條記載之欠款70,000元，上訴人未予爭執（原審卷第9頁
    ，故上訴人前開抗辯，為無可採。
  (四)綜上，被上訴人為上訴人清償上訴人積欠第三人之債務，被
    上訴人為此簽立系爭借據，承認積欠被上訴人系爭借據記載
    之本金670,000 元及利息，為可認定之事實。被上訴人主張
    兩造有系爭借據所載之消費借貸關係存在，請求上訴人清償
    借款，為有理由，應予准許。
五、兩造有系爭借據所記載之消費借貸關係存在，被上訴人並稱
    上訴人已清償系爭借據第一條所載之70,000元（原審卷第9
    頁），惟自96年11月之後，未再繼續支付利息，上訴人對此
    未表示爭執。是以，被上訴人請求上訴人清償系爭借據第二
    條所載，清償期為97年1月30日之300,000元，及自96年11月
    至97年11月間，共13期利息計130,000元，為有理由，應予
    准許。
六、按對於利息無須支付遲延利息。有最高法院22年上字第1484
    號判例要旨可參。卷查被上訴人於原審之訴之聲明係上訴人
    應給付被上訴人300,000元及利息130,000元，並自97年1 月
    30日起至清償日止，按週年利率5%計算之利息（原審卷第47
    頁）。被上訴人請求之130,000 元，係兩造之約定利息部分
    ，揆諸首揭說明，約定利息不得再行計算遲延利息。是以，
    原審判決上訴人應給付之13期利息，分別自97年1月30日、2
    月1日、3月1日、4月1日、5月1日、6月1日、7月1日、8 月1
    日、9月1日、10月1日、11月1日、12月1 日起，按年息5%計
    算利息（即如原判決附表所示），於法未合。被上訴人此部
    分之請求，不應准許，應予駁回。
七、查系爭借據第3條記載：「參拾萬元于97年7月30日給」，有
    借據正本在卷可稽（原法院促字卷，第4-1 頁）。被上訴人
    於依據系爭借據本院追加主張，上訴人應再清償97年7 月30
    日到期之本金300,000 元，係屬有據。從而，被上訴人追加
    請求上訴人應再給付300,000 元，及自98年3月5日起至清償
    日止按年息5%計算之利息，為有理由，應予准許。
八、綜上所述，被上訴人本於上訴人承認借款債務而簽發系爭借
    據之法律關係，請求上訴人給付430,000 元，及追加請求上
    訴人給付300,000 元及自98年3月5日計算之利息，係屬有據
    ，應予准許。原審就超過上開應准許部分，為上訴人敗訴之
    判決，並為假執行之宣告，自有未洽。上訴意旨就此部分指
    摘原判決不當，求予廢棄改判，為有理由，爰由本院廢棄改
    判如主文第二項所示。至於上開應准許部分，原審判命上訴
    人給付，並為假執行之宣告，核無違誤，上訴意旨，就此部
    分，仍執陳詞，指摘原判決不當，求予廢棄，為無理由，應
    駁回其上訴。
九、本件事證已臻明確，兩造其餘攻擊防禦方法，及未經援用之
    舉證，經審酌核與本件判決結果不生影響，不再逐一論述，
    附此敘明。
十、據上論結，本件上訴為一部有理由，一部無理由，被上訴人
    追加之訴為有理由，依民事訴訟法第450條、第449條第1項
    、第79條，判決如主文。
中    華    民    國    98    年    4     月    15    日
                    民事第二庭
                        審判長法  官  吳謙仁
                              法  官  蘇瑞華
                              法  官  李瓊蔭
正本係照原本作成。
不得上訴。
中    華    民    國    98    年    4     月    16    日
                              書記官  王才生


司法院資訊處製作；財團法人民間司法改革基金會備份。
